ACORDAO-COMPLETO-2514077

ACÓRDÃO 17210/2021 ATA 35/2021 - PRIMEIRA CÂMARA

VISTOS, relatados e discutidos estes autos de aposentadoria concedida pelo Tribunal de Justiça do Distrito Federal e dos Territórios,
ACORDAM os Ministros do Tribunal de Contas da União, reunidos em sessão da Primeira Câmara, diante das razões expostas pelo Relator, com fundamento no art. 71, inciso III, da Constituição Federal e nos arts. 1º, inciso V, 39, inciso II, e 45 da Lei 8.443/1992, em:
9.1. considerar ilegal o ato de pensão civil de interesse da sra. Rejane Pacheco Gadelha, recusando seu registro;
9.2. dispensar o ressarcimento das quantias indevidamente recebidas, em boa-fé, pela interessada, consoante o Enunciado 106 da Súmula de Jurisprudência deste Tribunal;
9.3. determinar ao Tribunal de Justiça do Distrito Federal e dos Territórios que:
9.3.1. faça cessar, no prazo de 15 (quinze) dias, contado a partir da ciência desta deliberação, os pagamentos decorrentes do ato impugnado, sob pena de responsabilidade solidária da autoridade administrativa omissa, consoante disposto nos arts. 71, inciso IX, da Constituição Federal e 262 do Regimento Interno desta Corte;
9.3.2. dê ciência desta deliberação à interessada, alertando-a de que o efeito suspensivo proveniente da interposição de eventuais recursos, caso não providos, não a exime da devolução dos valores indevidamente percebidos após a notificação;
9.3.3. envie a esta Corte de Contas, no prazo de 30 (trinta) dias, por cópia, comprovante de que a sra. Rejane Pacheco Gadelha teve ciência desta deliberação;
9.4. esclarecer à unidade de origem, com supedâneo no art. 262, § 2º, do Regimento Interno, que a concessão considerada ilegal poderá prosperar mediante a emissão e o encaminhamento a este Tribunal de novo ato concessório, escoimado das irregularidades apontadas nestes autos.

Apreciação, para fins de registro, de pensão civil concedida pelo Tribunal de Justiça do Distrito Federal e dos Territórios.

Primeira Câmara

3. Interessada: Rejane Pacheco Gadelha (XXX.029.501-XX).

13.1. Ministros presentes: Walton Alencar Rodrigues (Presidente), Benjamin Zymler (Relator), Vital do Rêgo e Jorge Oliveira.
13.2. Ministros-Substitutos presentes: Augusto Sherman Cavalcanti e Weder de Oliveira.

BENJAMIN ZYMLER

Adoto como parte do relatório, com os ajustes de forma pertinentes, a instrução elaborada no âmbito da Secretaria de Fiscalização de Integridade de Atos e Pagamentos de Pessoal e de Benefícios Sociais (Sefip) :
"INTRODUÇÃO
Trata-se de ato de pensão civil, submetido, para fins de registro, à apreciação do Tribunal de Contas da União (TCU) , de acordo com o art. 71, inciso III, da Constituição Federal. O ato foi cadastrado e disponibilizado ao TCU por intermédio do Sistema e-Pessoal, na forma dos arts. 2º e 4º da Instrução Normativa TCU 78/2018.
0. O ato deste processo pertence ao Tribunal de Justiça do Distrito Federal e dos Territórios.
EXAME TÉCNICO
Procedimentos aplicados
Os procedimentos para exame, apreciação e registro de atos de pessoal encontram-se estabelecidos na Instrução Normativa TCU 78/2018 e na Resolução TCU 206/2007.
....................................................................................................................................................................
Exame das Constatações
Ato: 44546/2021 - Inicial - Interessado: CHRISTOVAO TRIGUEIRO GADELHA
Beneficiária: REJANE PACHECO GADELHA - cônjuge.
Parecer do Controle Interno: considerar o ato legal.
Constatações e análises: 
0. Rubrica '201510 - PROVENTO OPCAO FC/CJ (Vantagem de caráter pessoal - Incorporação de opção de função) '.
Análise da Equipe Técnica: ilegal
É ilegal a concessão cumulativa das vantagens de quintos e opção, situação vedada pelo art. 193, § 2º, da Lei 8.112/1990 e art. 7º, parágrafo único, da Lei 9.624/1998.
0. Rubrica '122870 - PROV. VANTAGEM PESSOAL (MSG TRANSITADA EM JULGADO) (Decisão judicial - Vantagem Pessoal) ' - R$ 2.245,74.
Análise da Equipe Técnica: ilegal
Trata-se de valor adicional referente à atualização de quintos decorrente do exercício de DAS. De acordo com decisão judicial anexada ao ato, houve a equiparação do valor de DAS com os valores recebidos pelos ativos. Tal situação é indevida, tendo em vista que o servidor incorporou 5/5 de CJ-3, relativos ao período de 25/4/1980 a 25/4/1985, cuja equivalência de funções está amparada pela Lei 9421/1996.
0. Rubrica '202790 - PROV. VANT.PESS.NOM.IDENT. - CJ03 (Vantagem de caráter pessoal - Incorporação de quintos/décimos de função) '.
Análise da Equipe Técnica: legal
A concessão da vantagem de 'quintos' ou 'décimos' está em consonância com a jurisprudência deste Tribunal e os critérios das Leis 8.911/1994 e 9.624/1998 (os períodos anteriores a 8/4/1998 são suficientes para a incorporação da vantagem de quintos) .
O quadro resumo de ocorrências e, quando for o caso, o detalhamento da norma legal e da jurisprudência para as inconsistências acima elencadas encontra-se no anexo II dessa instrução. 
Encaminhamento do ato: 
Considerar ILEGAL e recusar registro do ato de pensão civil instituída por CHRISTOVAO TRIGUEIRO GADELHA do quadro de pessoal do Tribunal de Justiça do Distrito Federal e dos Territórios, com base nos arts. 71, inciso III, da Constituição Federal, 1º, inciso V, e 39, inciso II, da Lei 8.443/1992 e 260, § 1º, do Regimento Interno. 
....................................................................................................................................................................
CONCLUSÃO
A abrangência e a profundidade das verificações levadas a efeito fundamentam convicção de que o ato 44546/2021 pode ser apreciado pela ilegalidade, em razão das irregularidades apontadas no item Exame das Constatações desta instrução, que representam afronta à legislação e à jurisprudência de referência.
O aludido ato deu entrada neste Tribunal há menos de cinco anos [...].
PROPOSTA DE ENCAMINHAMENTO
Ante o exposto, com fundamento nos arts. 71, inciso III, da Constituição Federal, 1º, inciso V, e art. 39, incisos I e II, da Lei 8.443/1992 e 260 do Regimento Interno do Tribunal de Contas da União, propõe-se: 
considerar ILEGAL e recusar registro do ato inicial de pensão civil instituída por CHRISTOVAO TRIGUEIRO GADELHA do quadro de pessoal do Tribunal de Justiça do Distrito Federal e dos Territórios;
com fulcro no art. 262, caput, do Regimento Interno deste Tribunal, determinar ao Tribunal de Justiça do Distrito Federal e dos Territórios que: 
dê ciência, no prazo de quinze dias, contados da notificação, do inteiro teor desta deliberação à interessada, alertando-a de que o efeito suspensivo proveniente da interposição de eventuais recursos junto ao TCU não a exime da devolução dos valores percebidos indevidamente, caso o recurso não seja provido;
dispense a devolução dos valores indevidamente recebidos de boa-fé até a data da ciência pelo Tribunal de Justiça do Distrito Federal e dos Territórios do acórdão que vier a ser proferido, com base no Enunciado 106 da Súmula da Jurisprudência do TCU;
emita novo ato, livre da irregularidade ora apontada, em substituição ao ato de pensão civil instituída por CHRISTOVAO TRIGUEIRO GADELHA, submetendo-o à nova apreciação por este Tribunal, na forma do artigo 260, caput, também do Regimento;
faça cessar todo e qualquer pagamento relativo ao ato impugnado de CHRISTOVAO TRIGUEIRO GADELHA, no prazo máximo de quinze dias, contados da ciência da decisão deste Tribunal, sob pena de ressarcimento das quantias pagas após essa data pelo responsável."
2.	Dissentindo em parte da unidade técnica, o Ministério Público assim se manifesta:
"A Sefip considera a concessão ilegal, em razão da acumulação da vantagem opção com quintos, bem como da percepção de rubrica complementar de quintos, amparada por sentença judicial [...].
Apesar de indicar duas irregularidades, a unidade técnica propõe, de forma genérica, a seguinte determinação para o saneamento da pensão civil:
'12.2.3. emita novo ato, livre da irregularidade ora apontada, em substituição ao ato de pensão civil instituída por CHRISTOVAO TRIGUEIRO GADELHA, submetendo-o à nova apreciação por este Tribunal, na forma do artigo 260, caput, também do Regimento.'
O Tribunal de Contas da União considera irregular a percepção cumulativa das vantagens opção e quintos consoante os pertinentes argumentos lançados no voto condutor do Acórdão 2988/2018-TCU-Plenário, de lavra da Ministra Ana Arraes:
'Indo à questão central tratada nesta representação, registre-se, inicialmente, conforme enfatizado pela Segep/Segedam, que aos servidores deste Tribunal em atividade não se aplica a 'opção' de que trata a Lei 8.911/1994, 'bem como não há qualquer outro dispositivo legal, no regime jurídico do servidor, permissivo de acumulabilidade da remuneração do cargo efetivo, incluindo os quintos/décimos incorporados, atualmente VPNI, nos termos do art. 62-A da Lei n.º 8.112/1990, acrescida de percentual da função de confiança'.
 (...) 
A interpretação da Sefip e da Segep é de que a 'opção' pelo cargo em comissão se acumula com as parcelas incorporadas como quintos/décimos (atualmente VPNI) aos proventos de aposentadoria. Esses, por sua vez, também decorrem do exercício de cargos em comissão. Segundo as unidades técnicas, tal entendimento tem suas bases em jurisprudência consolidada, tal como verificado no subitem 9.3.1 do Acórdão 2076/2005-TCU-Plenário, nos seguintes termos:
'9.3.1. é assegurada na aposentadoria a vantagem decorrente da opção, prevista no art. 2º da Lei nº 8.911/94, aos servidores que, até a data de 18 de janeiro de 1995, tenham satisfeito os pressupostos temporais estabelecidos no art. 193 da Lei 8.112/90, ainda que sem os requisitos para aposentação em qualquer modalidade.'
De fato, é claro o posicionamento quanto à integração da 'opção' a aposentadoria. Entretanto, nada diz o Acórdão 2076/2005-TCU-Plenário] quanto à acumulação com outras vantagens. Já a lei é clara quanto ao impedimento de se acumularem rubricas de origem semelhante, no caso em tela, rubricas igualmente decorrentes de ocupação de cargo em comissão.
Na declaração de voto que compôs a referida deliberação, o Ministro Valmir Campelo é mais assertivo quanto ao entendimento de que o valor da 'opção' se acumula com os quintos/décimos:
'19. Dessa forma, a interpretação literal da Lei nº 8.911/94 permite-nos perfeitamente admitir o entendimento adotado na Decisão nº 481/97, eis que expressamente determina em seu art. 11 que a vantagem de que trata esta lei integra os proventos de aposentadorias e pensões. E referida norma trata exatamente da incorporação de quintos e do instituto da opção.'
O relator destaca o texto literal da lei, que em seu art. 11 estabelece: 'A vantagem de que trata esta Lei integra os proventos de aposentadoria e pensões'. Da leitura do artigo [art. 11 da Lei 8.911/1994] vê-se que o legislador se refere a 'vantagem', nada fala sobre acumulação e não remete a mais de uma vantagem. A ementa da aludida lei anuncia os dois objetos de que trata, 'a remuneração dos cargos em comissão' e os 'critérios de incorporação de vantagens'. Não se trata, portanto, de dois tipos de vantagem. A primeira parte trata da forma de calcular e perceber a remuneração e na segunda os critérios para incorporar tais remunerações aos vencimentos. Assim, o art. 11 traz texto compatível com o estabelecido no art. 193 da Lei 8.112/90 (redação vigente até 18/1/1995) e não cria dois institutos de incorporação de valores para a aposentadoria.
E, ainda, embora o relator tenha manifestado sua opinião no texto do voto, tal entendimento não foi incorporado ao acórdão, prolatado em sede de embargos de declaração, em que não havia sido discutida a questão da acumulação das duas rubricas.
Enfatizo, sobretudo, a parte final do § 2º do art. 193, que destaca o direito de 'opção'. Tal opção se refere à possibilidade de, caso o servidor queira optar, com mais vantagem, por quintos/décimos/VPNI, poderá fazê-lo. Não se confunde com o termo 'opção' do art. 2º da Lei 8.911/94, que se refere à forma de calcular a remuneração do servidor que ocupava cargo em comissão. Não significa que se permite acumular rubricas remuneratórias, mas sim que está resguardado o direito de escolher entre condições distintas.
O fato concreto é que a 'opção' é inarredavelmente a percepção do valor correspondente ao exercício de cargo em comissão. A aplicação de percentual é apenas a forma de se estabelecer o valor, e não rubrica distinta. Quer seja proporcional, quer seja integral, trata-se de gratificação, logo inacumulável com quintos/décimos/VPNI, haja vista partilharem da mesma natureza, da mesma origem, na qual também se enquadra a gratificação cheia, prevista na Lei 10.356/2001.'
Foram interpostos recursos contra esse decisum. Entretanto, por intermédio do Acórdão 3226/2020-TCU-Plenário, este Tribunal manteve o acórdão recorrido em seus exatos termos.
O supracitado Acórdão 2988/2018-TCU-Plenário apreciou representação para aferir a legalidade do pagamento da parcela opção aos servidores desta Corte de Contas.
Nada obstante tal fato, não se pode olvidar que o entendimento firmado por esta deliberação tem amplitude muito maior, uma vez que se indicou violação ao § 2º do art. 193 da Lei 8.112/1990, no caso, norma que alcançava indistintamente, durante a sua vigência, todos os servidores públicos federais:
'Art. 193. O servidor que tiver exercido função de direção, chefia, assessoramento, assistência ou cargo em comissão, por período de 5 (cinco) anos consecutivos, ou 10 (dez) anos interpolados, poderá aposentar-se com a gratificação da função ou remuneração do cargo em comissão, de maior valor, desde que exercido por um período mínimo de 2 (dois) anos.  (Mantido pelo Congresso Nacional)   (Revogado pela Lei nº 9.527, de 10.12.97) 
§ 1º Quando o exercício da função ou cargo em comissão de maior valor não corresponder ao período de 2 (dois) anos, será incorporada a gratificação ou remuneração da função ou cargo em comissão imediatamente inferior dentre os exercidos.  (Mantido pelo Congresso Nacional)   (Revogado pela Lei nº 9.527, de 10.12.97) 
§ 2º A aplicação do disposto neste artigo exclui as vantagens previstas no art. 192, bem como a incorporação de que trata o art. 62, ressalvado o direito de opção.  (Mantido pelo Congresso Nacional)   (Revogado pela Lei nº 9.527, de 10.12.97) '
Outro ponto que merece destaque consiste na impossibilidade do pagamento de duas vantagens concedidas sob idêntico fundamento, qual seja, o exercício de funções comissionadas.
A matéria não é nova. Rememore-se o voto do Ministro Ilmar Galvão, proferido nos autos do MS 23.507, que, ao apreciar a acumulação do adicional bienal com adicional por tempo de serviço, ambos concedidos com fundamento no tempo de serviço, assinalou afronta ao art. 37, inciso XIV, da CF/1988, in verbis:
'Na mesma linha foram decididos os RMS 23.318 e 23.375, dos quais fui Relator, considerando-se, então, que, como o adicional bienal e o adicional por tempo de serviço, ao qual se referia o art. 67 da Lei nº 8.112/1990, têm o mesmo fundamento, ou seja, o tempo de serviço, torna-se impossível a acumulação de ambos, 'ante sua afronta ao art. 37, inciso XIV, da Carta Política, que veda a coexistência simultânea (acumulação) de acréscimos pecuniários, baseados em idêntico fundamento', ainda que não haja coincidência na contagem dos respectivos tempos de serviço.'
Eis o teor do Inciso XIV, em sua redação original:
'XIV - os acréscimos pecuniários percebidos por servidor público não serão computados nem acumulados, para fins de concessão de acréscimos ulteriores, sob o mesmo título ou idêntico fundamento'.
Com a alteração promovida pela EC 19/1998, a vedação desse inciso passou a alcançar qualquer espécie de acréscimos ulteriores e não somente aqueles com idêntico fundamento:
'XIV - os acréscimos pecuniários percebidos por servidor público não serão computados nem acumulados para fins de concessão de acréscimos ulteriores'.
Por todos esses motivos, considera-se ilegal a percepção cumulativa das vantagens opção com quintos.
De acordo com as informações constantes do quadro 'XIII. Anexos', a sentença judicial que garante o pagamento do valor complementar dos quintos incorporados (vide voto vista de peça 3, p. 35) transitou em julgado em 21/6/2000 (certidão consta da peça 3, p. 70) . A rubrica judicial, portanto, não pode ser objeto de eventual glosa.
O ato foi encaminhado pelo controle interno em 2021, de modo que não houve o decurso do prazo de cinco anos previsto pelo Supremo Tribunal Federal, no âmbito do RE 636.553, para a apreciação de atos de natureza complexa, por parte do Tribunal de Contas da União.
Ante o exposto, o Ministério Público de Contas manifesta-se pela ilegalidade da pensão civil instituída por Christovão Trigueiro Gadelha, em favor de Rejane Pacheco Gadelha, e sugere determinar à unidade jurisdicionada que adote as medidas administrativas necessárias à exclusão da parcela opção dos proventos da beneficiária."
É o relatório.

não há.

Procurador Júlio Marcelo de Oliveira.

PENSÃO CIVIL. INCLUSÃO, NOS PROVENTOS, DA VANTAGEM "OPÇÃO", EM DESACORDO COM A LEGISLAÇÃO DE REGÊNCIA. PAGAMENTO DE "DIFERENÇA DE FUNÇÃO COMISSIONADA", DECORRENTE DE INTERPRETAÇÃO EQUIVOCADA DE DECISÃO JUDICIAL. ILEGALIDADE. NEGATIVA DE REGISTRO. DETERMINAÇÕES.

PENSÃO CIVIL (PCIV)

Secretaria de Fiscalização de Integridade de Atos e Pagamentos de Pessoal e de Benefícios Sociais (Sefip).

Em exame, pensão civil concedida pelo Tribunal de Justiça do Distrito Federal e dos Territórios (TJDFT) à sra. Rejane Pacheco Gadelha, qualificada como viúva do ex-servidor Christovão Trigueiro Gadelha.
2.	Instruindo o feito, a Secretaria de Fiscalização de Integridade de Atos e Pagamentos de Pessoal e de Benefícios Sociais (Sefip) propugna a negativa de registro do ato em face das seguintes irregularidades, identificadas na composição dos proventos da interessada:
	a) inclusão cumulativa das vantagens "opção" e "quintos", em desrespeito ao disposto nos arts. 193, § 2º, da Lei 8.112/1990 e 7º, parágrafo único, da Lei 9.624/1998; e
	b) inclusão de parcela alusiva a diferença de "quintos de DAS", obtida judicialmente, "tendo em vista que o servidor incorporou 5/5 de CJ-3, cuja equivalência de funções está amparada pela Lei 9421/1996".
3.	O Ministério Público põe-se de acordo, ressalvando, todavia, que "a rubrica judicial não pode ser objeto de eventual glosa".
4.	Acompanho os pareceres técnicos, exceto quanto à ressalva feita pelo Parquet. 
5.	Relativamente à "opção", observo, de plano, que seu pagamento cumulado com o pagamento de "quintos", como se verifica na espécie, era expressamente vedado pelo art. 5º da Lei 6.732/1979, vigente ao tempo da aposentadoria do instituidor, e, ainda, pelo § 2º do art. 193 da Lei 8.112/1990, uma vez que ambas as vantagens decorrem do mesmo fato gerador, a saber, o exercício pretérito de cargo/função de confiança (destaques acrescentados) :
Lei 6.732/1979
"Art 5º Na hipótese de opção pelas vantagens dos artigos 180 [aposentadoria com as vantagens do cargo em comissão] ou 184 [aposentadoria-prêmio] da Lei nº 1.711, de 1952, o funcionário não usufruirá do benefício previsto no art. 2º desta Lei [quintos]."
Lei 8.112/1990
"Art. 193. O servidor que tiver exercido função de direção, chefia, assessoramento, assistência ou cargo em comissão, por período de 5 (cinco) anos consecutivos, ou 10 (dez) anos interpolados, poderá aposentar-se com a gratificação da função ou remuneração do cargo em comissão, de maior valor, desde que exercido por um período mínimo de 2 (dois) anos.
............................................................................................................................................
§ 2° A aplicação do disposto neste artigo exclui as vantagens previstas no art. 192 [aposentadoria-prêmio], bem como a incorporação de que trata o art. 62 [quintos], ressalvado o direito de opção."
6.	A propósito, esclareço que, no caso de servidores ativos investidos em cargos em comissão, a "opção" pela remuneração do cargo efetivo nada mais é do que uma forma alternativa de remunerar o cargo em comissão exercido. Ou seja, quer opte pela remuneração "cheia" do cargo em comissão, quer opte pela remuneração do cargo efetivo mais o acréscimo previsto em lei (55% da comissão, para o Poder Executivo; 65%, para o Poder Judiciário) , o servidor nessa situação sempre será remunerado pelo exercício do cargo em comissão, e não pelo cargo efetivo, do qual, aliás, se encontra necessariamente afastado (art. 120 da Lei 8.112/1990) .
7.	Semelhantemente, não há que se falar, na inatividade, que a "opção" pela remuneração do cargo efetivo permitiria carrear para os proventos, cumulativamente, o acréscimo referente ao cargo em comissão e os "quintos" incorporados. É que o percebimento do acréscimo referente à comissão (vulgarmente chamado de "opção") implica - exatamente como se dá com os servidores ativos - opção por uma das formas de remuneração do cargo comissionado, hipótese em que os "quintos", na exata dicção da lei, não são admitidos.
8.	Afora isso, também observo que, na realidade, o sr. Christovão Trigueiro Gadelha, aposentado por invalidez com 28 anos de tempo de serviço, nem mesmo satisfez os requisitos necessários para carrear, para os proventos, as vantagens do cargo em comissão. De fato, em julho de 1990, quando se aposentou, a regência da matéria era dada pelo art. 180 da Lei 1.711/1952, assim redigido (grifei) :
"Art. 180. O funcionário que contar tempo de serviço igual ou superior ao fixado para aposentadoria voluntária passará à inatividade: 
I - com o vencimento do cargo em comissão, da função de confiança ou da função gratificada que estiver exercendo, sem interrupção, nos cinco (5) anos anteriores; 
II - com idênticas vantagens, desde que o exercício de cargos ou funções de confiança tenha compreendido um período de dez (10) anos, consecutivos ou não."
9.	Portanto, como não tinha tempo de serviço suficiente para a aposentadoria voluntária, não seria dado ao instituidor levar a retribuição do cargo comissionado para seu benefício previdenciário.
10.	Ilegal, pois, a inclusão da vantagem nos proventos da pensão.
11.	No que diz respeito à parcela extra de função comissionada também incluída nos proventos, alegadamente amparada por decisão judicial, informam os autos que sua origem estaria no mandado de segurança 7288/1997, impetrado por inativos do TJDFT com vistas ao reconhecimento, em nome da paridade entre servidores ativos e aposentados, do que consideravam "direito líquido e certo ao aumento concedido pela Lei 9.030/95" (peça 3, p. 14) .
12.	Em rápida retrospectiva, lembro que a Lei 9.030/1995 estabeleceu novos padrões remuneratórios para os cargos em comissão do grupo DAS, níveis 4, 5 e 6, elevando substancialmente, de um lado, os valores pagos até então, mas extinguindo, de outro, o pagamento de vantagens ou gratificações adicionais. No caso particular de nomeação de servidores efetivos, a Lei instituiu a chamada "parcela variável", grosso modo fixada em 25% do cargo em comissão, a qual seria paga em caso de opção pela remuneração do cargo permanente e ainda utilizada como referência para fins de incorporação.
13.	 Pois bem, em que pese se tratar de norma dirigida especificamente ao Poder Executivo, vários órgãos do Poder Judiciário dela se valeram em favor de seus servidores. Contudo, ignoraram a expressa vedação ao pagamento de vantagens adicionais e as limitações fixadas para pagamento da "opção" e incorporação de "quintos", o que potencializou ainda mais seus já elevados efeitos pecuniários.
14.	A questão foi enfrentada inúmeras vezes por este Tribunal. Dentre elas, permito-me transcrever, por sua percuciência, trecho do voto condutor da Decisão 756/2000-Plenário, proferido pelo Ministro Walton Alencar Rodrigues:  
"O Tribunal de Contas da União já consolidou o entendimento de que a percepção dessas gratificações, após a Lei 9.030/95, é ilegal. Logo, não podem continuar a ser pagas, agora com o título de 'diferença pessoal', ou qualquer outra modalidade de vantagem pessoal, porque tal não existe.
Ademais, ilegalidades não geram direitos adquiridos. A continuidade desses pagamentos fere os princípios básicos do direito administrativo, o que impõe a necessidade de imediata interrupção do pagamento dessas diferenças pessoais. A questão que se coloca, todavia, é se os servidores devem devolver os valores indevidamente recebidos e, em caso positivo, a partir de que data.
............................................................................................................................................
Paralelamente, revelam os autos que estão sendo pagas diversas outras espécies de diferença pessoal, em função da implantação do Plano de Carreira, as quais se mostram eivadas de ilegalidade, como, por exemplo, o pagamento de diferença pessoal, incidente sobre parcelas componentes da remuneração, tais como vencimento, quintos, opção etc, quando verificada diferença a menor nos valores consignados para essas parcelas na Lei 9.421/96, em relação aos praticados até dezembro de 1996, mesmo que, no cômputo geral, não tenha ocorrido decréscimo salarial.
Entendo que a Constituição Federal, ao assegurar a irredutibilidade de vencimentos, fê-lo somente em relação ao total recebido e não a parcelas específicas, que podem sofrer variação nominal, desde que o montante total não sofra decréscimo em relação ao total anterior.
A adoção de tal procedimento, no âmbito de Tribunais do Poder Judiciário, traveste o princípio da irredutibilidade de vencimentos em mero mecanismo de propulsão de aumentos salariais, sem base em lei. Por exemplo, se o Governo suprime todas as parcelas componentes dos vencimentos do servidor e passa a pagar idêntico valor em uma única parcela, nos termos hoje adotados, o servidor teria direito a única parcela, que representaria o mesmo total que antes percebia, acrescida de todas as parcelas suprimidas, a título de vantagem pessoal, o que, data venia, é inadmissível.
Essa é a orientação pacífica da jurisprudência do TCU, a seguir escólio do E. Supremo Tribunal Federal, merecendo ser citada a ementa do julgamento proferido em 15.2.2000 pela 1ª Turma do STF, em sede do Recurso Extraordinário 236.239/PR, tendo como relator o Ministro Ilmar Galvão, in verbis:
'Administrativo. Lei que reduziu índices de cálculo de remuneração, sem prejuízo do valor nominal dos vencimentos. Pretendida ofensa ao princípio da irredutibilidade de vencimentos (art. 37, XV, da Constituição Federal) . Garantia que protege os vencimentos em seu montante, não assegurando a manutenção dos percentuais com que, para sua formação, concorrem as parcelas que os compõem. Orientação assentada pela jurisprudência do STF. Acórdão que, no caso, dela discrepou. Recurso extraordinário conhecido e provido' (grifado) ".
15.	No caso ora em exame, há, de fato, decisão judicial favorável ao instituidor. Nada obstante, como dito, a causa de pedir envolvia os padrões retributivos aplicáveis ao ex-servidor no ano de 1995, quando editada a Lei 9.030/1995.
16.	Ora, desde então, a estrutura remuneratória dos servidores do Poder Judiciário, com os quais a pensionista, a exemplo do que ocorria com o instituidor, detém paridade, sofreu significativas transformações, inclusive no que diz respeito às funções comissionadas, que apresentaram expressiva majoração.
17.	Nesse sentido, apenas para ilustrar, observo que os "quintos" de CJ-3 incorporados pelo ex-servidor perfazem, sem a "diferença de DAS", o valor de R$ 6.901,69 - para efeito de comparação, em setembro de 2001, mês em que os "quintos" foram definitivamente convertidos em VPNI (e não mais reajustados) , a remuneração total do DAS-6 (cargo em comissão mais elevado do Poder Executivo) era de R$ 6.000,00; a do DAS-4 (que seria aquele correspondente ao CJ-3, cf. peça 3, p. 9) , R$ 3.800,00.
18.	Forçoso reconhecer, portanto, que os efeitos da decisão obtida pelo instituidor há muito se exauriram, configurando evidente excesso de execução os pagamentos ainda efetuados pelo TJDFT a esse título. 
19.	Por fim, não é demasiado assinalar que a relação jurídica de servidores inativos com a União é substancialmente distinta daquela envolvendo suas pensionistas, de modo que não há que se falar, em favor destas, em eventual direito à conservação nos proventos de vantagens - ora reconhecidamente irregulares - indevidamente percebidas em vida pelo instituidor. 
20.	Com efeito, o Supremo Tribunal Federal tem restringido até mesmo a eficácia de títulos executivos judiciais quando o titular do direito migra da condição de servidor ativo para a de servidor aposentado. No MS 30.725, por exemplo, o Ministro Gilmar Mendes anotou (grifei) :
"Nesse sentido, a coisa julgada deveria ser invocada, a princípio, para efeitos de pagamento de vencimentos, o que não significa, necessariamente, que essa proteção jurídica se estenda, desde logo, para o cálculo dos proventos, o qual deve ser analisado caso a caso, sob pena de reconhecer-se a perpetuação de um direito declarado a ponto de alcançar um instituto jurídico diverso: o instituto dos proventos" (Segunda Turma, julgado em 29/9/2015) .
21.	Ilegal, pois, a pensão concedida pelo TJDFT à sra. Rejane Pacheco Gadelha, devendo a origem providenciar, a respeito, a imediata supressão das parcelas "opção" e "decisão judicial" indevidamente incluídas nos proventos.
	Diante do exposto, voto no sentido de que este Colegiado adote a deliberação que ora submeto a sua apreciação.
TCU, Sala das Sessões Ministro Luciano Brandão Alves de Souza, em 5 de outubro de 2021.
BENJAMIN ZYMLER 
Relator